臺灣花蓮地方法院民事判決　九十二年度訴字第二七四號
　　原　　　告　甲○○
　　　　　　　　丙○○
　　　　　　　　乙○○
　　共　　　同
　　訴訟代理人　林武順律師
　　被　　　告　丁○○　　　住.
　　訴訟代理人　曾泰源律師
右當事人間請求土地所有權移轉登記等事件，本院判決如左：
    主      文
被告應協同原告丙○○、乙○○就坐落花蓮縣玉里鎮玉璞一八五二之三地號土地，及
其上建物（即花蓮縣玉里鎮○○段一四一六建號）門牌號碼花蓮縣玉里鎮○○街七六
號房屋，暨花蓮縣卓溪鄉○○段七七八、八三七地號土地之所有權辦理繼承登記後，
將所有權全部移轉登記予原告丙○○、乙○○共有。
訴訟費用由被告負擔。
    事      實
一、原告方面：
  （一）聲明：如主文第一項所示。
  （二）陳述：
  (一)緣原告甲○○與訴外人高春生原為夫妻，於民國（下同）八十九年十二月二十一
    日簽立協議離婚書，除協議離婚外，該協議離婚書並約定高春生名下之坐落花蓮
    縣玉里鎮玉璞一八五二之三地號土地，及其地上建物（玉里鎮○○段一四一六建
    號）即門牌號碼花蓮縣玉里鎮○○街七六號房屋，暨花蓮縣卓溪鄉○○段七七八
    、八三七地號土地（下稱系爭房地），應即時辦理贈與移轉登記予雙方所生之長
    男即原告丙○○，及次男即原告乙○○等二人共有。嗣高春生與原告甲○○離婚
    後，於九十年八月十三日與被告結婚，不幸於九十二年四月四日死亡，其繼承人
    除被告外，尚有原告丙○○、乙○○二人。
  (二)經查，高春生於八十九年十二月二十一日，與原告甲○○約定應將系爭房地即時
    辦理贈與移轉登記予原告丙○○、乙○○，惟高春生尚未依約辦理即告死亡，而
    被告為其繼承人，依民法第一千一百四十七條及第一千一百四十八條前段之規定
    ，自負有此一義務。詎被告竟拒絕協同辦理繼承登記及將該所有權移轉登記予原
    告丙○○、乙○○共有，屢經催促，均遭拒絕，原告自得訴請被告協同就上開土
    地及建物所有權辦理繼承登記後，將所有權全部移轉登記予原告丙○○、乙○○
    共有。為此，爰請准予判決如原告訴之聲明所示。
  (三)對被告辯解之陳述：被告辯稱：(１)原告乙○○及丙○○曾與其協議，惟並非實
    在，因被告係介入原告甲○○與高春生之婚姻，故原告乙○○及丙○○不可能與
    之協議；(２)至高春生於簽離婚協議書時之精神狀態良好，不可能有問題；(３)
    末就土銀貸款之繳款問題，與本件訴訟無關，且該貸款已經清償完畢，是被告所
    辯，均無理由。
  （三）證據：提出協議離婚書一份、土地及建物登記簿謄本四份、戶籍謄本二份、
        房屋稅籍證明書為證。
二、被告方面：
  （一）聲明：駁回原告之訴。
  （二）陳述：
  (一)在九十二年八月間原告丙○○、原告乙○○已經跟我講好玉里鎮的房子及基地歸
    在我名下，卓溪鄉的兩筆土地歸在他們二個人的名下。
  (二)原告所提出之協議離婚書應係高春生所簽，惟高春生在八十九年有中風過，高春
    生有跟我提過他當時迷迷糊糊被帶去簽字。協議離婚書應該是他簽的，但是他應
    是在精神狀況不好之情形下所簽的。
  (三)前開協議離婚書及其內容，因被告從未被高春生所告知，或曾見過該協議書，自
    難遽認為真正。縱認屬實，就土銀的貸款，依照原告所提出之協議離婚書第四條
    特約，所約定『婚姻關係期間以男方名義向台灣土地銀行由貸一般性貸款剩約新
    台幣捌拾萬元整，由男、女雙方共同負擔』部分，原告甲○○則完全未支付分文
    ，此部分原告甲○○未依約履行，結果都是由被告和高春生在繳。
(四)退步言之，縱令被告應移轉系爭房地予丙○○、乙○○二人，惟查，在九十二年
    八月間為上開履行房地事宜討論時，渠二人已然允諾被告，願將系爭房地中坐落
    花蓮縣玉里鎮○○段一八五之三地號土地及其地上建物（玉里鎮○○段一四一六
    號）即門牌號碼花蓮縣玉里鎮○○街七十六號房屋分歸由被告所有，俾便被告有
    屋可住。至於，其餘兩筆土地被告本即願意過戶。
  （三）證據：偕證人黃美娟、李惠珠到庭作證。
    理      由
一、本件原告主張原告甲○○與訴外人高春生原為夫妻，嗣二人協議離婚，復與被告
    結婚，高春生不幸於九十二年四月四日死亡，其繼承人除被告外，尚有原告丙○○、乙○○二人等事實，均已自認，堪認為真正。惟原告主張高春生與原告甲○○於協議離婚時曾簽立協議離婚書，其上約定高春生應即時將其名下之系爭房地
    ，辦理贈與移轉登記予雙方所生之長男即原告丙○○，及次男即原告乙○○等二
    人共有；以及被告依前開約定及繼承之法律關係，就前開房地對原告乙○○及丙○○二人負有移轉所有權登記之義務等情，被告則予以否認。
二、經查：
(１)原告所提出載有協議離婚，及約定高春生應即時將其名下之系爭房地辦理贈與移
    轉登記予原告丙○○及原告乙○○等二人共有之前開協議離婚書，其上亦載有高
    春生及原告甲○○之署名，及見證人鄧文良、李惠珠之署名及印文，被告就該高
    春生之署名，亦當庭表示應係高春生所簽，由此堪以推定該協議離婚書為真正。
    被告雖以高春生署名時精神狀況不良，及被告從未被高春生告知，亦未曾見過該
    協議書等語置辯，欲否認該協議離婚書之真實性，惟被告未被告知該協議書之存
    在及其未曾眼見該協議書等理由，於事理上仍不足以否認前開推定。至被告以高
    春生署名時之精神狀態不良為辯，就此有利於其己之事實，自應負舉證責任，惟
    被告始終未能提出高春生曾被宣告禁治產，或其當時已達心神喪失或精神耗弱之
    程度之證據，本院自難遽以推翻上開推定。準此，被告欲否認該協議書之真實性
    之辯解，尚無可採。
(２)原告甲○○與高春生所簽定之前開協議離婚書中，既已載明高春生應即時將系爭
    房地之所有權移轉予原告乙○○及丙○○之約款，則高春生即負有該移轉登記之
    義務，原告三人亦得本於民法第二百六十九條第一項，分別基於契約當事人及利
    益第三人之角色，對高春生為移轉所有權之請求。於高春生死亡後，除原告乙○○及丙○○本即為該協議中之債權人，不因彼為高春生之直系血親卑親屬而負擔
    該協議中之義務外，被告以其為高春生之配偶之地位，依民法第一千一百四十八
    條前段之規定，自應承受被繼承人高春生之前開債務，對本件原告負移轉系爭房
    地所有權之義務。被告雖尚以：(一)原告丙○○、乙○○二人在九十二年八月間，
    已允諾被告，願將系爭房地中坐落花蓮縣玉里鎮○○段一八五之三地號土地及其
    地上建物（玉里鎮○○段一四一六號）即門牌號碼花蓮縣玉里鎮○○街七十六號
    房屋分歸由被告所有，故被告就此部分，實無移轉所有權之義務等語置辯，並偕
    證人黃美娟（即為兩造辦理繼承登記之代書）、李惠珠（即原告丙○○及乙○○
    之嬸）到庭作證；(二)原告甲○○未依協議離婚書第四條之約定繳付銀行貸款，均
    係由被告與高春生繳納，故被告自得拒絕辦理移轉登記等語置辯。然查：(一)證人
    黃美娟於九十三年二月二十四日到庭時僅證稱：「要辦繼承登記的事，當時有他
    們三人協議財產如何處理，原告乙○○有說要給被告住，當時只是討論的過程，
    應該還沒有達成協議，原告丙○○當時都沒有說話，當時雙方都沒有將房子如何
    使用的情形寫在書面．．我當時有告訴他們，說需要印鑑證明及印鑑章。我不記
    得當時原告丙○○、原告乙○○有無提議房子給被告所有，而土地歸他二人所有
    ．．土地當時是他們兄弟二人在談，被告並沒有參與（參本院卷第三十五頁）」
    等語，尚不足證明原告乙○○及丙○○二人曾允諾予被告房地所有權之事實；而
    證人李惠珠於同日亦僅證稱：「在去年八月初原告丙○○帶我去被告丁○○住的
    地方，講土地跟房子的事情，當時他們談好的結果是，房子跟房子的基地歸被告
    ，山上的地歸原告丙○○、原告乙○○，房子的貸款由被告負責清償，這是當時
    他們二人達成的共識，我不知道原告乙○○的意思，但是原告丙○○有說乙○○
    已經同意交給他處理（參本院卷第三十六頁）」等語，縱認此證述中關於原告丙○○曾承諾，願將坐落花蓮縣玉里鎮○○段一八五之三地號土地及其地上建物即
    門牌號碼花蓮縣玉里鎮○○街七十六號房屋之情屬實，亦僅屬其個人之意願。按
    共有土地或建築改良物，其處分、變更及設定地上權、永佃權、地役權或典權，
    應以共有人過半數及其應有部分合計過半數之同意行之，土地法第三十四條之一
    第一項定有明文。本件原告乙○○及丙○○二人就系爭房地可請求移轉為所有之
    債權，係屬該不動產共有權之期待權，故即使原告丙○○願將前開房地二分之一
    之部分讓與予被告，揆諸前開規定，亦難謂合，尚不生讓與之效力。至證人李惠
    珠證稱：「原告丙○○有說乙○○已經同意交給他處理」之部分，因其並未親自
    見聞乙○○將代理權授與原告丙○○，尚不值採信，故亦難認原告丙○○當時有
    代理乙○○處分前開不動產之權利。準此，被告既不能證明原告乙○○及丙○○
    二人嗣後曾承諾將前開房地讓與給被告，則其拒絕為所有權移轉登記之理由，即
    難謂存在。(二)前開協議離婚書第四條特約，固約明：「婚姻關係期間以男方名義
    向台灣土地銀行由貸一般性貸款剩約新台幣捌拾萬元整，由男、女雙方共同負擔
    」，惟並未約定以原告甲○○按期繳納款項為停止條件，亦未以其未繳款為解除
    條件，是被告以此為辯，亦無從認為有據。
三、綜上，原告主張原告甲○○與高春生所訂之前開協議離婚書之約款，及被告應繼
    承高春生之債務之事實，既均獲證實，則原告依據該協議離婚書之契約關係及法
    定繼承之法律關係以提起本訴，請求如主文第一項所示之判決，即無不合，應予
    准許。
四、據上論結，原告之訴為有理由，依民事訴訟法第七十八條，判決如主文。
中　　　華　　　民　　　國　　九十三　　年　　　三　　　月　　   九　　 日
                                    臺灣花蓮地方法院民事庭
~B法　　　官　郝燮戈
右正本證明與原本無異。
如對本判決不服，應於送達後廿日內，向本院提出上訴狀（應抄附繕本）。
~B法院書記官　高明正
中　　　華　　　民　　　國　　九十三　　年　　　三　　　月　　   九　　 日
